臺灣台中地方法院民事判決　九十年度訴字第四○九八號
　　原　　　告　丁○○
　　法定代理人　丙○○
　　訴訟代理人　甲○○
　　　　　　　　乙○○
右當事人間債務人異議之訴事件，本院判決如左：
    主      文
原告之訴駁回。
訴訟費用由原告負擔。
    事      實
甲、原告方面：
  壹、聲明：
    一、確認被告對於原告所有坐落台中縣龍井鄉○○段第二○五一地號，面積一八
        八四平方公尺土地（下稱系爭土地）上之本金最高限額抵押權所擔保之新台
        幣（下同）四百萬元債權不存在。
    二、被告應將前開土地於民國八十三年七月六日，以台中縣清水地政事務所登記
        字號清字第○一五七○九號所設定之本金最高限額四百萬元抵押權登記，予
        以塗銷。
  貳、陳述：
    一、訴外人益泰金屬鑄造股份有限公司（下稱益泰公司）於八十三年六月間向被
        告以「金吉利」之貸款方式（即銀行於借款後，事先預扣借款之全部利息，
        每月則平均償還本金，待到期而全數清償後，再由銀行依債務人之信用決定
        是否另行續借）借款二百萬元（下稱系爭借款），並以原告為物上擔保人，
        由原告提供系爭土地，於八十三年七月六日設定前開第一順位之本金最高限
        額抵押權四百萬元（下稱系爭最高限額抵押權）予被告。嗣於八十五年間，
        此筆借款業經債務人益泰公司期前清償完畢。原告乃數次親自或透過益泰公
        司之法定代理人劉金墻向被告請求核發清償證明，以便辦理抵押權塗銷登記
        ，惟被告承辦人員卻一再搪塞推託而不願核發。原告乃於九十年七月二十日
        委由律師函請被告回覆其拒發之理由，仍未獲置理。
    二、按抵押權之設定，在擔保債權之履行，故為從屬於主債權之權利，依主債權
        而存在，除有民法第一百四十五條第一項規定之情形外，亦於主債權因清償
        、抵銷、免除等原因全部消滅時隨之歸於消滅，而就民法第八百七十條規定
        抵押權不得由債權分離而為讓與或為其他債權之擔保明文，尤可見抵押權與
        主債權不可分之從屬特性；業據最高法院著有六十九年台上字第三五號判決
        足資參照。又最高限額抵押契約定有存續期間者，其期間雖未屆滿，然若其
        擔保之債權所由生之契約已合法終止（或解除或以其他原因而消滅），且無
        既存之債權，而將來亦確定不再發生債權，其原擔保之存續期間內所可發生
        之債權，已確定不存在，依抵押權之從屬性，應許抵押人請求塗銷抵押權設
        定登記，庶符衡平法則，亦有最高法院七十六年度第三次民事庭決議可佐。
        原告提供系爭土地設定系爭最高限額抵押權予被告，其目的乃在擔保益泰公
        司於八十三年間向被告所貸得系爭借款之清償，系爭借款既已於八十五年三
        月六日清償完畢，就抵押權之從屬性觀之，系爭最高限額抵押權自因系爭借
        款之主債務消滅而失所附麗。且系爭借款清償後，益泰公司或原告均未再辦
        理該筆借款之續借或簽約手續，當已確定於將來不另生債權；固然益泰公司
        嗣後陸續向被告另貸總數為一千七百萬元之之八筆借款，然此八筆借款均與
        原告擔保之系爭借款不同，被告亦均從新辦理核貸及授信手續，並另覓保證
        人與物上擔保，逐一簽立借據及抵押權設定契約書等文件，足見均與系爭借
        款無涉。故縱使系爭最高限額抵押權之存續期間尚未屆滿，仍應許被告請求
        塗銷抵押權設定登記。爰提起本件訴訟，請求確認系爭最高限額抵押權所擔
        保之債權不存在，併被告應將系爭最高限額抵押權登記塗銷。
    參、證據：提出土地登記簿謄本、律師函各一件及台灣省台中縣土地登記簿五件
        為證，並聲請訊問證人劉金墻。
乙、被告方面：
    壹、聲明：如主文第一項所示。
    貳、陳述：
      一、兩造於八十三年六月八日簽立最高限額抵押權設定契約書中約明：立抵押
          權設定契約書人（擔保物提供人）所提供之本抵押物之擔保範圍包括債務
          人、擔保物提供人對抵押權人即原告過去、現在及將來所負之借款等一切
          債務，即在本抵押權設定契約書所定債權本金最高限額以內之清償，且其
          權利存續期限亦約明為自八十三年六月八日至一百一十三年六月八日。該
          抵押權設定契約書訂立契約人欄中，訴外人益泰公司既經載明為「債務人
          」，原告自須於抵押權存續期間內，在本金最高限額之範圍內，以其所提
          供之系爭土地擔保益泰公司向被告所負之一切借款債務，殊不因系爭借款
          是否業據清償而有異。
      二、訴外人益泰公司另於八十五年三月六日至八十六年十一月二十八日間，陸
          續向被告借用總數合計為一千七百萬元之八筆借款，迄今尚積欠被告八百
          五十八萬八千二百二十三元及依約計付之利息、違約金未予清償，則依兩
          造簽立之抵押權設定契約書與約定書條款之約定，原告自應以其所提供之
          系爭土地繼續負擔保借款清償之責，殊不因系爭借款已否清償而有異。是
          被告對原告之不動產聲請法院裁定拍賣抵押物，乃合法行使權利，原告起
          訴確認被告就系爭土地之抵押權不存在，並請求被告將系爭最高限額抵押
          權設定登記塗銷，殊屬無據。
    參、證據：提出銀行營業執照乙紙、系爭借款之他項權利證明書、土地抵押權設
        定契約書、約定書及被告銀行簡易資料查詢表之影本各一份與訴外人益泰公
        司另向被告借款之借據四件、本票乙件及金吉利貸款契約書三件等為證。
    理      由
甲、程序上理由：
  一、被告之法定代理人已於九十年一月變更為丙○○，此有被告所提銀行營業執照
      乙紙附卷足稽，是被告之法定代理人丙○○聲明承受訴訟，核無不合，應予准
      許。
  二、按確認之訴，非原告有即受確認判決之法律上利益者，不得提起之。民事訴訟
      法第二百四十七條第一項前段定有明文。故原告有即受確認判決之法律上利益
      者，即得提起確認之訴。又所謂即受確認判決法律上利益，係指法律關係之存
      否有不明確，致原告在私法上之地位有受侵害之危險，而此項危險得以對於被
      告之確認判決除去之者而言，最高法院四十二年度台上字第一０三一號著有判
      例可資參照。原告主張系爭抵押權所擔保之借款已因清償而消滅，訴外人益泰
      公司嗣後陸續所為之借款應不在系爭最高限額抵押權之擔保範圍內，為被告所
      否認，則原告應否負抵押義務人之責任並不明確，其私法上之地位顯有受侵害
      之危險，其提起本件訴訟，應認有受確認判決之法律上利益，合先敘明。
乙、得心證之理由：
  一、原告起訴主張訴外人益泰公司於八十三年六月間向被告以「金吉利」之貸款方
      式借得款項二百萬元，雙方約明到期日為八十七年七月二十五日，並以原告為
      物上擔保人，由原告提供系爭土地，於八十三年七月六日設定前開本金最高限
      額抵押權四百萬元予被告。嗣於八十五年三月六日，此筆借款即已提前清償完
      畢，被告之債權已消滅，依抵押權之從屬性，系爭最高限額抵押權自因系爭借
      款之主債務消滅而失所附麗。而系爭借款清償後，益泰公司或原告均未再辦理
      該筆借款之續借或簽約手續，當已確定於將來不另生債權，是系爭最高限額抵
      押權之存續期間雖未屆滿，仍應許被告請求塗銷抵押權設定登記。爰提起本件
      訴訟，請求確認系爭最高限額抵押權所擔保之債權不存在，被告並應將系爭最
      高限額抵押權登記塗銷等語。
  二、被告則以依兩造所簽立抵押權設定契約書約定，立抵押權設定契約書人所提供
      之抵押物之擔保範圍包括債務人、擔保物提供人對抵押權人即被告過去、現在
      及將來所負之借款等一切債務，而其權利存續期限約明為自八十三年六月八日
      至一百一十三年六月八日。訴外人益泰公司既經載明為系爭最高限額抵押權之
      「債務人」，原告自須於抵押權存續期間內，在本金最高限額之範圍內，以其
      所提供之系爭土地擔保益泰公司向被告所負之一切借款債務。益泰公司於八十
      五年三月六日至八十六年十一月二十八日間，復向被告借用總數合計為一千七
      百萬元之八筆借款，迄今尚積欠被告本金八百五十八萬八千二百二十三元及依
      約計付之利息、違約金未予清償，是原告所應負擔保責任四百萬元範圍內之債
      權並未消滅，原告自仍需以其所提供之系爭土地負擔保借款清償之責等語，資
      為抗辯。
  三、原告主張訴外人益泰公司於八十三年六月間向被告借款二百萬元，並以原告為
      物上擔保人，由原告提供系爭土地，於八十三年七月六日設定系爭最高限額抵
      押權四百萬元予被告；嗣於八十五年三月六日，系爭借款經益泰公司清償後，
      原告並未再與被告辦理任何貸款之續借或簽約手續，業據原告提出土地登記謄
      本、聲請核發清償證明之律師函、台灣省台中縣土地登記簿五件為證，並為被
      告所不爭執。另被告抗辯益泰公司自八十五年三月六日起，復以其他人為連帶
      保證或物上擔保人，陸續向被告另貸總數為一千七百萬元之之八筆借款，目前
      尚積欠本金八百五十八萬八千二百二十三元及依約計付之利息、違約金未經清
      償等情，亦經被告所提借據四件、本票乙件及金吉利貸款契約書三件為證，原
      告對此亦未加否認，是堪信兩造此部分主張及抗辯俱為真實。原告另主張其所
      提供之抵押物僅擔保系爭借款之清償，訴外人益泰公司之其他借款並非其物上
      擔保之範圍等語，則為被告所否認，是本件應予審究者為系爭最高限額抵押權
      所擔保之債權範圍為何？
  四、按所謂最高限額抵押權，係指抵押權存續期間內不限次數，得借、得還，於最
      後決算時，在最高限額內之債權，有擔保效力而言。最高限額抵押權所擔保之
      債權為一定範圍內之不特定債權，在一定時期屆至前，此項受擔保之不特定債
      權，一直保持流動性，生生不息，最高限額抵押權亦不因該債權之消滅或變動
      而受影響。故已發生之債權縱因清償而消滅，其抵押權亦不消滅，仍對其後發
      生之債權繼續存在。本件依被告所提出之系爭最高限額抵押權設定契約書，於
      訂立契約人項下，權利人載為被告，債務人為訴外人益泰公司，權利存續期限
      則為自八十三年六月八日至一百一十三年六月八日。另依該設定契約書其他約
      定事項第一條約定：立抵押權設定契約書人（擔保物提供人）所提供之本抵押
      物之擔保範圍包括債務人、擔保物提供人對抵押權人即被告過去、現在及將來
      所負之借款等一切債務，即在本抵押權設定契約書所定債權本金最高限額以內
      之清償等語。基此，系爭借款縱使業據清償，益泰公司於系爭最高限額抵押權
      所定存續期間內，陸續對被告所負擔之借貸債務，自仍應為系爭最高限額抵押
      權所擔保之範圍所及。
  五、復按最高限額之抵押契約定有存續期間者，於存續期間屆滿前所發生之債權，
      債權人在約定限額範圍內，對於抵押物均享有抵押權，除債權人拋棄為其擔保
      之權利外，自無許抵押人於抵押權存續期間屆滿前，任意終止此種契約。縱另
      嗣後所擔保之債權並未發生，僅債權人不得就未發生之債權行使抵押權而已，
      非謂抵押人得於存續期間屆滿前終止契約而享有請求塗消抵押權設定登記之權
      利（最高法院六十六年度台上字第一○九七號判例參照）。本件最高限額抵押
      權定有存續期間至一百一十三年六月八日止，已見前述，原告於抵押權存續期
      間屆滿前，自不得任意主張終止設定契約。是原告雖聲請訊問證人劉金墻，旨
      欲證明原告與證人劉金墻曾向被告聲請發清償證明以塗銷抵押權登記。惟無論
      被告基於何種理由未予核發，自係對被告欲於期前終止系爭最高限額抵押權設
      定契約表示不同意，兩造間既未合意終止抵押權設定契約，進而為抵押權之塗
      銷或變更登記，原告亦未舉證證明其有何得隨時片面終止契約之權利，則原告
      於系爭抵押權存續期間屆滿前，以其與被告之消費借貸契約已屆期消滅為由，
      而主張系爭最高限額抵押權所擔保之債權已不存在，尚非可採。且兩造所設定
      者既為最高限額抵押權，雙方真意自非僅針對特定債權為擔保，原告倘主張於
      系爭借款清償後，被告即應許其塗銷抵押權登記，當已失卻設定最高限額抵押
      權之本意。是原告應依約對益泰公司於權利存續期間內對被告所負一切借款債
      務，於最高限額內負擔保責任當為原告於訂約時所預見，原告嗣後陳稱僅擔保
      系爭借款之清償，於系爭借款清償後即得塗銷抵押權登記云云，要無足取。
六、綜上，系爭最高限額抵押權既係擔保訴外人益泰公司對被告所負借款之清償責任
    ，而益泰公司於該抵押權之存續期間陸續向被告借貸一千七百萬之債務，尚餘本
    金八百五十八萬八千二百二十三元及依約計付之利息、違約金未予清償，業經認
    定如前，原告依約自應以其所提供之系爭土地於本金最高四百萬元之限額內，擔
    保債務之清償，則原告訴請確認系爭最高限額抵押權所擔保之債權不存在，並請
    求被告塗銷系爭抵押權設定登記，為無理由，應予駁回。
七、本件事證業臻明確，兩造其餘攻擊、防禦方法，經審酌後均無礙勝負之判斷，爰
    不一一論列，併此敘明。
八、據上論結：原告之訴為無理由，依民事訴訟法第七十八條，判決如主文。
中　　　華　　　民　　　國　　九十一　年　　  四　　　月　　  十二  　　日
                                臺灣台中地方法院民事第一庭
~B審判長法官  王  銘
~B法　　　官　吳美蒼
~B法　　　官　陳思成
右為正本係照原本作成
如對本判決上訴，須於判決送達後廿日內向本院提出上訴狀
中　　　華　　　民　　　國　　九十一　年　　  四　　　月　　  十五  　　日
~B法院書記官
